【裁判字號】    97,勞上易,14
【裁判日期】    970820
【裁判案由】    給付薪資等
【裁判全文】
臺灣高等法院民事判決                97年度勞上易字第14號
上  訴  人  甲○○
            己○○
            戊○○
            丁○○
共      同
訴訟代理人  鄭穎律師
複代理人    黃雅俞律師
            李子聿律師
被上訴人    中華證券投資顧問股份有限公司
法定代理人  丙○○
訴訟代理人  邱景睿律師
上列當事人間請求給付薪資等事件，上訴人對於中華民國96年11
月29日臺灣臺北地方法院96年度勞訴字第52號第一審判決提起上
訴，本院於97年8月6日言詞辯論終結，判決如下：
    主  文
上訴駁回。
第二審訴訟費用由上訴人負擔。
    事實及理由
甲、程序方面：
    按公司之經理人，在執行職務範圍內，亦為公司負責人，公
    司法第8條第2項定有明文。又經理人，就所任之事務，視為
    有代理商號為原告或被告或其他一切訴訟上行為之權，民法
    第555條亦有明文。本件訴訟所涉被上訴人應否給付上訴人
    業績獎金之爭點，核屬被上訴人公司經理人所任職務之範圍
    ，是被上訴人以公司登記之經理人丙○○為法定代理人代理
    訴訟，於法並無不合，先予敘明。
乙、實體方面：
一、上訴人起訴主張：
（一）上訴人原均受僱於被上訴人，除上訴人丁○○係擔任經理
      一職外，餘皆擔任被上訴人協理之職務，並負責證券投資
      分析等事務，每月領有固定之薪資外，被上訴人尚於每季
      發放個人業績薪津（即業績獎金），其計算之方式係以個
      人當月累積手續費收入為計算之標準，並加計當月管理費
      收入，被上訴人並固定於每年2月15日、發放上年度10至
      12月之業績獎金，5月15日發放1至3月業績獎金，8月15日
      發放4至6月業績獎金，11月15日發放7至9月業績獎金。因
      上訴人等4人於95年9月間依據勞動基準法（下稱勞基法）
      之規定預告被上訴人，上訴人將於同年10月間終止雙方間
      之勞動契約，詎被上訴人卻拒絕發放上訴人於7月至9月之
      業績獎金，此經上訴人依規定向台北市政府勞工局申請與
      被上訴人進行協調時被上訴人亦未否認，惟被上訴人卻以
      上訴人有未盡力工作、不完全給付勞務等藉口而拒絕給付
      前開之獎金。而前開業績獎金依例由被上訴人結算後，每
      3個月給付一次，其性質仍為上訴人服勞務所應獲得之每
      月報酬，被上訴人就該報酬之給付義務不因上訴人等離職
      而免除，上訴人係於95年10月底離職，被上訴人仍應於同
      年11月15日依例發放7月至9月之業績獎金，並同時結算10
      月份之獎金及管理費收入，且上訴人於離職時，被上訴人
      之人事主任乙○○曾向上訴人承諾，被上訴人定會依上訴
      人等離職月份（10月）之上班天數，依比例發放業績獎金
      ，則上訴人分別於95年10月28日離職，依約被上訴人仍應
      給付上訴人於95年7月至9月之業績獎金。被上訴人就前揭
      業務獎金皆有固定之給付期日，依例被上訴人就前揭業務
      獎金應於11月15日發放與上訴人，被上訴人以各種藉口拒
      不發放，則被上訴人應自期限屆滿之日起即11月16日起依
      民法第229條第1項及第233條第1項前段規定負遲延責任。
      爰依勞基法第22條第2項前段及民法第486條規定，請求被
      上訴人給付上訴人95年7月至10月間之業績獎金。
（二）被上訴人業績獎金之計算方式為，協理部分：（累積手續
      費收入－USD6,000元）×30％（下稱A部分）＋管理費收
      入（下稱B部分）；經理部分：（累積手續費收入－
      USD5,000元）×30％（下稱A部分）＋管理費收入（下稱B
      部分），則本件請求之金額為：
  １、上訴人甲○○於95年10月底離職前擔任被上訴人之協理，
      應受之（A）部分報酬為美金8,142.54元，（B）部分之報
      酬為美金8,734.84元，共計美金16,877.38元。
  ２、上訴人己○○於95年10月底離職前擔任被上訴人之協理，
      應受之（A）部分報酬為美金6,600元，（B）部分之報酬
      為美金4,400元，共計美金11,000元。
  ３、上訴人戊○○於95年10月底離職前擔任被上訴人之協理，
      應受之（A）部分報酬為美金4,115元，（B）部分之報酬
      為美金2,520元，共計美金6,635元。
  ４、上訴人丁○○於95年10月底離職前擔任被上訴人之經理，
      應受之（A）部分報酬為美金3,867元，（B）部分之報酬
      為美金1,500元，共計美金5,367元。
  （原審判決上訴人敗訴，上訴人不服提起上訴。）
    並於本院聲明：
    (一)原判決廢棄。
    (二)被上訴人應分別給付上訴人甲○○美金16,887.38元、己
      ○○美金11,000元、戊○○美金6,635元、丁○○美金5,
      367元，及均自95年11月16日起至清償日止，按年息5%計
      算之利息。
二、被上訴人則抗辯如下：
（一）上訴人與被上訴人於94、95年間雖有僱傭關係存在，然被
      上訴人僅依法給付固定薪資，並未支付任何業績獎金，此
      有扣繳憑單可稽。上訴人所指業績獎金歷年來均由CAM公
      司直接支付予上訴人，亦據證人乙○○證稱明確。另依上
      訴人丁○○提出之匯款單據顯示，足見歷年來支付業務獎
      金予上訴人者，乃CAM公司，而非被上訴人。上訴人與CAM
      公司為兼職關係，上訴人既實際推銷CAM公司海外產品，
      且自CAM公司支領獎金即與CAM成立實質僱傭關係，不以書
      面契約為必要。上訴人等4人均領有專業證照，均屬對於
      證券投資顧問具備專業知識之人，本件既係由上訴人為
      CAM公司推銷海外產品，實際上亦由CAM公司給付獎金，則
      不論上訴人所辯「了不了解」是否可採，均不影響上訴人
      與CAM公司間之法律關係。
（二）上訴人亦認知其獎金所得係「境外所得」，亦即認知付款
      義務人為CAM公司：依乙○○上開證言，被上訴人公司之
      業務員如有兼職推銷CAM海外產品始有可能領取業績獎金
      ，足見其等均明知「兼職」CAM公司之海外業務。且上訴
      人坦承其所支領之業績獎金並未申報所得稅，蓋其將該獎
      金視為「海外所得」。上訴人既然將獎金視為「境外所得
      」，即可證明上訴人主觀上亦認定發放獎金者係CAM公司
      ，而非被上訴人，如此益徵上訴人與CAM公司間，對於該
      海外產品之業務，確已達成合意，故義務人應為CAM，而
      非被上訴人。
（三）CAM公司非紙上公司，亦非被上訴人之「付款工具」：
  １、CAM公司成立於1998年，為一實體運作之公司，自2000年
      起發行多檔基金，投資於日本、大中華、亞洲等地區，合
      作對象包括多家知名之國際資產管理公司；CAM所管理之
      基金皆為海外投資，故投資架構設立在境外並領有資產管
      理執照；資產管理執照取得不易，並需接受發照機構之監
      督管理，絕非紙上公司所能取得。且CAM公司僅部分業務
      與被上訴人往來，CAM公司之簽證會計師為香港之資誠會
      計師事務所，每年花費台幣2、3百萬的簽證費，足證CAM
      絕非被上訴人之紙上公司。又CAM付款給上訴人後，被上
      訴人從未再將同額款項匯予CAM帳戶，兩家公司業務完全
      獨立。足見系爭業績獎金之實質支出人，確係CAM公司，
      而非被上訴人。
  ２、至於求才公告部分，被上訴人除由上訴人負責之創投業務
      之外，還有其他的法人業務，其中之一即為2004年起與亨
      得森資產管理公司簽有基金顧問合約，負責提供國內法人
      ，包括投信、保險公司、銀行等組合基金業務之諮詢顧問
      服務，並聘有1~2位產品經理人專責該項業務，故在104人
      力銀行之求才公告「提供國內外證券商品之諮詢顧問」；
      此與被上訴人多次說明中華投顧從事國內證券投顧業務，
      CAM公司為海外投資業務並不違背。
  ３、CAM公司與被上訴人的電腦系統是分開獨立作業的，CAM公
      司有自己獨立之伺服器及電郵系統，是二者電腦系統仍有
      區別。退萬步言，縱如上訴人所言，CAM公司之電腦係放
      在被上訴人公司內，此亦與被上訴人有無付款義務無關。
（四）對於上訴人所自行提出之獎金計算方式及其數額，被上訴
      人均予否認，上訴人應舉證證明之。依乙○○所述，業績
      獎金之計算公式非常複雜，必須靠電腦計算，足見業績獎
      金與固定薪資為獨立計算。又依經驗法則，業績標準之訂
      定為投資顧問業的市場行規，中外皆然，CAM公司之業績
      標準訂定與被上訴人之薪資並無絕對關連。
    並於本院聲明：駁回上訴。
三、兩造不爭執之事實：
    上訴人分別受僱任職於被上訴人公司，丁○○擔任經理，餘
    上訴人皆為協理，均負責證券投資分析等業務，至95年10月
    28日離職。
四、兩造之爭點及論斷：
    上訴人主張被上訴人尚積欠其等95年7月至9月推銷CAM公司
    海外金融商品之業績獎金等語。為被上訴人所否認，並以前
    揭情詞置辯。是本件兩造爭點為：(一)上訴人銷售CAM公司
    之海外金融商品，其業績獎金是否應由被上訴人公司給付？
    (二)若是，上訴人等自95年7月至9月之業績獎金數額為何？
    茲分別論述如下：
  (一)關於被上訴人應否給付上訴人銷售CAM公司海外金融商品
      之業績獎金之爭點：
    １、被上訴人乃國內之證券投資顧問公司，所營業務項目為
        提供有價證券及金融商品之諮詢顧問服務（見本院卷頁
        69），不得經營海外金融商品之銷售業務，此為兩造所
        不爭執（見本院卷頁98反面）。而被上訴人之總經理丙
        ○○代表被上訴人先後於90年1月間與香港商上海匯豐
        銀行（下稱匯豐銀行）簽訂代銷高盛基金服務契約；於
        90年2月21日與台新國際商業銀行（下稱台新銀行）簽
        訂證券投資顧問委任契約；於90年2月27日與荷商荷蘭
        銀行股份有限公司（下稱荷蘭銀行）簽約提供高盛基金
        之研究分析，供該銀行辦理「指定用途信託資金投資有
        價證券」業務；於90年4月9日與台北富邦商業銀行簽訂
        代理高盛基金之服務契約；於91年5月14日與法國巴黎
        銀行台北分行（下稱巴黎銀行）簽訂證券投資顧問委任
        契約；此有匯豐銀行96年8月10日函、台新銀行96年8月
        16日函、荷蘭銀行96年8月13日函及台北富邦商業銀行
        信託部96年7月25日函、巴黎銀行96年月27日函附卷可
        稽（見原審卷頁86、87、94、97、97-1）。由此堪認，
        有關海外基金服務之代理銷售，係由丙○○代表以被上
        訴人公司名義與得代銷海外基金之銀行簽訂「證券投資
        顧問委任契約」，由代銷銀行委任被上訴人提供海外基
        金之研究分析資料等服務，供代銷銀行據以辦理海外基
        金之銷售業務，被上訴人公司並未經營銷售海外基金之
        業務。參以證人即被上訴人公司業務員蔡麗霞證稱：「
        （在販售CAM產品給客戶時，是否有告訴客戶我是CAM
        的受僱人？）如果在海外這塊我們就是CAM。如果客戶
        有海外的需求，我就會告訴他說如果你有海外的需求，
        有海外銀行的產品可以介紹給你，我們有很多家，有法
        國巴黎銀行，CAM就是我們海外的公司，跟海外的銀行
        有簽約，我們推銷這些產品給你。客戶要買CAM產品直
        接給我買就可以，不用直接跟CAM接觸。」等語在卷（
        見原審卷頁92），益見本件上訴人據以計算系爭業績獎
        金之海外金融商品銷售業務，係以CAM公司名義為之。
        則海外金融商品之銷售既非被上訴人公司經營範圍之業
        務，上訴人亦非以被上訴人公司名義對外銷售，是上訴
        人主張其等以CAM公司名義銷售海外金融商品係為被上
        訴人提供勞務給付，即難遽認於法有據。
    ２、證人即被上訴人人事主管乙○○證稱：被上訴人公司的
        業務員工作是提供顧問服務工作，薪資是固定的，推銷
        CAM海外產品是業務員兼職的，當時包括上訴人總共6位
        左右的業務員在兼職，有業績才有獎金，獎金是CAM公
        司給的，CAM辦公室在香港，是海外公司，CAM公司有委
        任我處理業務，計算CAM公司獎金是CAM董事丙○○委任
        我處理，公司沒有叫我去，在被上訴人公司不同電腦系
        統操作，每季末CAM會統計業務員的業績表，由CAM的董
        事丙○○口頭指示我列印獎金報表，經過丙○○以CAM
        董事身分確認後在匯款指示上簽名，再通知銀行發款等
        語在卷（見原審卷頁89反面-91、本院卷頁38反面-40）
        ；核與證人即被上訴人公司業務員蔡麗霞證稱：被上訴
        公司推銷的產品就是創投，當時業務員6個人也都有在
        CAM兼職，因為丙○○也是CAM的董事，有告知可以做
        CAM這部分的產品，CAM的產品和被上訴人公司產品的簡
        介都是一起放在公司不同電腦區域，海外交易是以傳真
        的方式通知客戶，上面都會標明CAM。應徵時即知薪水
        有兩個部分，一個是國內的中華投顧的部分，一個部分
        是CAM美金的部分，工作正職就是中華投顧，兼職是CAM
        ，公司沒有強迫我們要賣CAM的產品，如果有賣的話就
        會有固定的獎金，沒有的話就領固定的薪水等語（見原
        審頁91反面-93），其情相符。至證人張小玲證稱：「
        公司沒有告訴我們賣海外的商品就是在CAM兼職，我的
        認識就是不准在CAM兼職。我的認知就是我在被告（即
        被上訴人）公司上班，銷售的是被告公司的產品…（業
        績獎金是否有須分國內外商品？）並沒有區分，業績獎
        金包含銷售海內外商品…」等語（見原審卷頁116），
        與上開證人所證情節顯有不同，尚難遽採。參以上訴人
        丁○○提出之聘僱函亦記載「月薪新台幣柒萬元整」（
        見原審卷頁123），上訴人亦自陳所領國內薪資是固定
        數額等語在卷（見本院卷頁120反面）。互核以觀，堪
        認被上訴人總經理丙○○亦為CAM公司董事，被上訴人
        公司不得經營海外金融商品銷售，而CAM公司得從事海
        外金融商品交易之業務，丙○○於上訴人等業務員於受
        僱被上訴人時告以得兼職推銷CAM公司之海外金融商品
        ，嗣另以CAM公司董事身分委任乙○○計算CAM公司之業
        績獎金，經其審核業務員推銷業績後指示由CAM公司香
        港帳戶將獎金匯款至上訴人等外幣帳戶。是上訴人主張
        業務員在同一辦公室作業，從事被上訴人公司之國內投
        顧服務業務及推銷CAM公司之海外金融產品業務，人事
        主管計算該二公司之薪資均聽從丙○○之指揮管理等語
        ，堪以採信。惟上訴人等既知悉被上訴人公司不得經營
        國外金融商品銷售業務，而以被上訴人公司名義提供國
        內投顧服務，另以CAM公司名義銷售海外金融商品，且
        系爭業績獎金均依推銷CAM公司海外金融商品之業績計
        算，上訴人等業務員亦得不推銷CAM公司之海外金融商
        品，上訴人等是否推銷CAM公司之海外金融商品，有無
        業績，均不影響其等向被上訴人所具領之固定薪資數額
        ，且上訴人亦未舉證證明丙○○係代表被上訴人指示
        CAM公司將業績獎金匯款給上訴人，即難認上訴人受僱
        被上訴人之職務內容已包含推銷CAM公司之海外金融商
        品及推銷之業績獎金係被上訴人應給付之工資範圍。至
        上訴人提出之請款單（見本院卷頁105-12），僅能證明
        上訴人等拜訪客戶而支出交通費用，尚不足證明係為被
        上訴人銷售海外商品所支出之費用。
    ３、本件上訴人所領取之系爭業績獎金，係由CAM公司由香
        港匯款至上訴人另行開立之「外匯綜合存款」帳戶，與
        被上訴人給付薪資匯款之帳戶不同，此有匯款單、上訴
        人之存摺影本附卷可稽（見原審卷頁17-19、本院卷頁
        113-117）。而上訴人所提出之獎金發放計算表（見原
        審卷頁10-16、20-29），其上並無被上訴人公司名義。
        至於上訴人丁○○提出之聘僱函所載「第一年保證年薪
        新台幣壹佰伍拾萬元」（見原審卷頁123），亦不足據
        以認定系爭業績獎金係被上訴人所給付。參以上訴人於
        被上訴人公司任職期間，被上訴人就給付上訴人之薪資
        ，均開立扣繳憑單，此有扣繳憑單附卷可稽（見原審卷
        頁19-72），上訴人亦自陳給付其等業績獎金之名義上
        公司為China Asset Management Ltd.（即CAM公司），
        且上訴人就領取之系爭業績獎金，並未申報所得稅等語
        在卷（見原審卷頁59、本院卷頁98反面）。另依上訴人
        提出之業績獎金匯款資料，其上記載係由CAM公司香港
        匯豐銀行帳戶匯入（見原審卷頁29），此亦經證人乙○
        ○證明在卷（見本院卷頁40反面）。則上訴人嗣諉為不
        知悉係由CAM名義匯款云云（見本院卷頁103），尚難採
        信。由此堪認，被上訴人公司並非實際匯款給付上訴人
        業績獎金者，且上訴人亦未將之列入被上訴人給付之薪
        資所得申報所得稅。而被上訴人係於87年5月29日在我
        國設立登記之公司，此有營利事業登記基本資料查詢可
        憑，至CAM公司乃於87年6月16日在英屬維京群島登記之
        外國公司，亦有營業登記證及資產管理執照各一件附卷
        可稽（見本院卷頁56-57）。兩者法定代理人並不相同
        ，且有不同會計師事務所簽證之獨立財務（見原審卷10
        1-103），核屬不同權利義務之法人主體。縱認上訴人
        所指被上訴人總經理丙○○亦為CAM公司董事，因被上
        訴人不得經營國外金融商品交易，乃以CAM公司名義銷
        售海外產品等情為真；惟上訴人等既以被上訴人公司名
        義提供國內投顧服務，另以CAM公司名義銷售海外金融
        商品，且系爭業績獎金均由丙○○以CAM公司董事身分
        依推銷CAM公司海外金融商品之業績計算，而證人乙○
        ○亦證稱：其處理系爭業績獎金2、3年間，從未自被上
        訴人公司匯過任何一筆款項給CAM公司等語在卷（見本
        院卷頁40反面）。此外，上訴人復未舉證證明被上訴人
        有委託或指示CAM公司匯款予上訴人之事實。則上訴人
        僅以被上訴人公司總經理丙○○個人為CAM公司之董事
        ，據以主張CAM公司為被上訴人公司之紙上公司，CAM
        公司僅係代理被上訴人公司匯款云云，尚難採信。
    ４、綜此，CAM公司與被上訴人公司既為會計財務各自獨立
        、權利義務不同之法人主體，雖被上訴人總經理丙○○
        同意上訴人在公司內兼職銷售CAM公司之海外金融商品
        ，由上訴人等以CAM公司名義銷售CAM公司之海外產品，
        ，丙○○另以CAM公司董事身分委任乙○○計算CAM公司
        之業績獎金，經其審核業務員推銷業績後由CAM公司自
        香港帳戶將獎金匯款至上訴人等外幣帳戶。惟上訴人等
        並未舉證證明CAM公司有委託被上訴人公司銷售或被上
        訴人公司有指示CAM付款之情事，則上訴人主張以CAM公
        司名義銷售海外金融商品係為被上訴人提供勞務給付，
        據以請求被上訴人給付屬薪資範圍之業績獎金，於法尚
        屬無據。
  (二)上訴人就其等銷售CAM公司之海外金融商品，請求被上訴
      人給付業績獎金既無理由，則關於「上訴人等自95年7月
      至9月之業績獎金數額為何？」之爭點，即無再予論述之
      必要，附此敘明。
五、綜上所述，上訴人依勞動基準法第22條第2項前段、民法第
    486條請求被上訴人給付系爭業績獎金，為無理由，不應准
    許。其假執行之聲請亦失所附麗，應併予駁回。原審為上訴
    人敗訴之判決，及駁回其假執行之聲請，理由雖有不同，但
    結論並無二致，仍應予維持。上訴意旨指摘原判決不當，求
    予廢棄改判，為無理由，應予駁回。
六、本件事證已臻明確，兩造其餘攻擊防禦方法及所舉證據，核
    與判決結果不生影響，爰不再一一論駁，併此敘明。
丙、據上論結，本件上訴為無理由，依民事訴訟法第449條第2項
    、第78條，判決如主文。
中    華    民    國    97    年    8     月    20    日
                    勞工法庭
                        審判長法  官  張  蘭
                              法  官  黃麟倫
                              法  官  鄭純惠
正本係照原本作成。
不得上訴。
中    華    民    國    97    年    8     月    21    日
                              書記官  劉麗芬


司法院資訊處製作；財團法人民間司法改革基金會備份。
